臺灣臺南地方法院民事判決
109年度訴字第1058號
原      告  蔡英輝
訴訟代理人  張文嘉  律師
被      告  王廷旭
上列當事人間請求給付保證債務事件，經本院於民國109年10月2
7日言詞辯論終結，判決如下：
    主  文
原告之訴及假執行之聲請均駁回。
訴訟費用由原告負擔。
    事實及理由
壹、程序方面：
一、按訴訟標的於確定之終局判決經裁判者，依民事訴訟法第40
    0條第1項規定，除別有規定外，有既判力。是在明示既判力
    之發生，限於同一事件已有確定之終局判決者。其所謂同一
    事件，必同一當事人就同一法律關係而為同一之請求。若此
    三者有一不同，即不得謂為同一事件，自不受確定判決之拘
    束。而訴訟標的之涵義，必須與原因事實相結合。於判斷既
    判力之客觀範圍時，應依原告起訴主張原因事實所特定之訴
    訟標的法律關係為據（最高法院108年度台上字第2220號判
    決參照）。
二、查，原告於民國106年間，雖曾持如附表所示本票（下稱系
    爭本票），請求被告給付票款及遲延利息，經本院臺南簡易
    庭以106年度南簡字第194號民事簡易判決諭知原告之訴駁回
    ，嗣因無人上訴而告確定（按：本院臺南簡易庭106年度南
    簡字第194號民事簡易事件，下稱系爭前案一）；其後，又
    於109年間，持系爭本票，請求被告給付票款及遲延利息，
    經本院臺南簡易庭以109年南簡字第419號民事簡易判決諭知
    原告之訴駁回，嗣因無人上訴而告確定（按：本院臺南簡易
    庭109年度南簡字第419號民事簡易事件，下稱系爭前案二）
    。然查，原告於系爭前案一，乃主張被告為系爭本票之背書
    人，依票據之法律關係，請求被告給付票款及遲延利息；於
    系爭前案二，則係主張被告為系爭本票票據法上之保證人，
    依票據之法律關係，請求被告給付票款及遲延利息；於本件
    訴訟，則係主張兩造間有民法上之保證契約，依保證契約之
    法律關係，請求被告代負履行責任。是以，前後三訴訴訟標
    的之法律關係並不相同，揆之前揭說明，並非同一事件。原
    告提起本件訴訟，自未違反一事不再理原則。被告抗辯：本
    件訴訟與系爭前案一、系爭前案二乃同一事件，法院應以裁
    定駁回等語，容有誤會。
貳、實體方面：　　
一、本件原告主張：訴外人陳金瑞於104年7月29日邀同被告為連
    帶保證人，向原告借貸新臺幣（下同）85萬元；被告當場向
    原告陳稱願就陳金瑞向原告借貸之金錢，負清償責任，如陳
    金瑞未清償借款，願代陳金瑞清償借款，並於陳金瑞簽發之
    系爭本票背面背書。茲因陳金瑞並未依約清償，為此，爰依
    兩造訂立之保證契約，提起本訴等語。並聲明：被告於原告
    就陳金瑞之財產強制執行無效果時，應給付原告73萬9,800
    元，及自104年11月30日起至清償日止，按週年利率5%計算
    之利息，並願供擔保，請准宣告假執行。
二、被告抗辯：被告當日係因陳金瑞臨時撥打電話予被告，希望
    被告在場作陪並為見證而到場；被告僅係基於朋友情誼而於
    系爭本票背面簽名見證，且再三言明原告須於被告面前交付
    借款予陳金瑞，否則，即不認為原告與陳金瑞間有借貸之事
    實，不負見證人之責。被告於系爭本票背面簽名，僅有見證
    之意，對於背書並無認識，遑論向原告承諾負擔保證責任；
    另被告雖於系爭本票背面簽名，惟並未同意擔任保證人，亦
    未承諾於陳金瑞未清償借款時，負保證人之責任；兩造間並
    無保證契約存在，原告之主張，並非事實。又背書人與保證
    契約之保證人應負之法律責任及應適用之法律，並不相同，
    二者為不同之法律關係，不能以被告曾在票據背面簽名，即
    認定被告為保證人，原告之主張，應無可採等語。並聲明：
    原告之訴及假執行之聲請均駁回，如受不利之判決，願供擔
    保請准宣告免為假執行。
三、兩造不爭執之事項：
　㈠原告持有陳金瑞所簽發，被告於背面背書之系爭本票，被告
    於系爭本票之背面簽名，記載身分證號碼及住所之地址，並
    按捺指印。系爭本票之正面或背面，均未記載保證之意旨、
    被保證人之姓名，亦無任何關於保證或擔保之文字。
  ㈡原告前持系爭本票，聲請本院裁定准許陳金瑞、被告於系爭
    本票之票面金額即85萬元及自104年11月30日起至清償日止
    ，按年息6%計算之利息，得為強制執行，業經本院於105年5
    月31日以本院105年度司票字第928號民事裁定諭知陳金瑞於
    系爭本票之票面金額即85萬元及自104年11月30日起至清償
    日止，按年息6%計算之利息，得為強制執行，並駁回原告其
    餘聲請。
  ㈢陳金瑞前對於原告提起確認本票債權不存在之訴，確認原告
    持有、陳金瑞所簽發系爭本票之本票債權，對於原告不存在
    ，經本院新市簡易庭以105年度新簡字第277號民事簡易事件
    審理後，認原告僅交付借款73萬9,800元予陳金瑞，因而判
    決確認原告持有、陳金瑞所簽發系爭本票之本票債權，於超
    過73萬9,800元部分，對於陳金瑞不存在，並駁回陳金瑞其
    餘之訴；嗣陳金瑞、原告不服，均提起上訴；再經本院以10
    6年度簡上字第122號民事判決駁回陳金瑞、原告之上訴而告
    確定。嗣原告以106年度簡上字第122號民事判決有民事訴訟
    法第496條第1項第1款及第497條之再審事由，提起再審之訴
    ，復經本院以106年度再易字第19號民事判決，駁回原告再
    審之訴，此有105年度新簡字第277號民事判決、106年度簡
    上字第122號民事判決、106年度再易字第19號民事判決影本
    各1份在卷足稽（參見本院卷第35頁至第57頁）
  ㈣原告前以被告為系爭本票之背書人為由，訴請被告給付票款
    及遲延利息，經本院臺南簡易庭以系爭前案一審理後，認為
    原告對於被告之債權，其請求權之時效業已完成，被告得拒
    絕給付，因而判決駁回原告之訴，嗣因無人上訴而告確定，
    此有106年度南簡字第194號民事判決影本1份在卷足稽（參
    見本院卷第27頁至第29頁）。
  ㈤原告前以被告為系爭本票票據法上之保證人為由，訴請被告
    給付票款及遲延利息，經本院臺南簡易庭以系爭前案二後，
    認為被告為時效抗辯，拒絕給付，應屬有據，因而判決駁回
    原告之訴，嗣因無人上訴而告確定，此有109年度南簡字第4
    19號民事判決影本1份在卷足稽（參見本院卷第31頁至第33
    頁）。
四、本件之爭點：
  ㈠原告與被告間有無訂立民法第739條所定之保證契約（下稱保
    證契約）？
  ㈡原告主張依兩造間訂立之保證契約，請求被告於原告就陳金
    瑞之財產強制執行無效果時，應給付原告73萬9,800元，及
    自104年11月30日起至清償日止，按週年利率5%計算之利息
    ，有無理由？
五、得心證之理由：
  ㈠原告與被告間有無訂立保證契約？
　  1.按稱保證者，謂當事人約定，一方於他方之債務人不履行
      債務時，由其代負履行責任之契約，民法第739條定有明
      文。又保證契約，既係以一方於他方之債務人不履行債務
      時，由其代負履行責任，為其內容，則一方於他人之債務
      人不履行何項債務時，由其代負履行責任，應屬保證契約
      必要之點，苟當事人對於上開事項意思表示未能一致，保
      證契約即無由成立。
　  2.查，本件原告主張陳金瑞於104年7月29日邀同被告為連帶
      保證人，向原告借貸85萬元；被告當場向原告陳稱願就陳
      金瑞向原告借貸之金錢，負清償責任，如陳金瑞未清償借
      款，願代陳金瑞清償借款，並於陳金瑞簽發之系爭本票背
      面背書之事實，雖提出系爭本票影本1份為證，並聲請訊
      問證人楊春能，惟為被告所否認，而前揭情詞置辯，並聲
      請訊問陳金瑞。查：
　　　⑴系爭本票影本1份，至多僅能證明被告曾於系爭本票背面
        背書之事實，至於兩造間曾否訂立保證契約，尚無從據
        以認定。至被告雖於系爭本票背面背書，惟按，民法所
        稱保證契約之保證人，於主債務人不履行債務時，由其
        代負履行之責，與票據法所稱本票之背票人，依票據法
        第39條準用同法第29條第1項規定，應照本票文義擔保
        付款之情形不同。故於本票之背面或其黏單上為背書者
        ，固應依票據法第39條準用同法第29條第1項之規定負
        背票人之責任，照本票文義擔保付款，然尚不得僅憑背
        書行為，即謂背書人已與執票人訂立保證契約，應負民
        法上之保證責任。
　　　⑵證人楊春能於本院言詞辯論時雖證稱：伊與原告於下午2
        時許，前往設於文德路與文山路間交岔路口之統一便利
        超級商店（即俗稱之7-11）；嗣陳金瑞與被告到場；先
        前陳金瑞已向原告借貸約4 、50萬元，陳金瑞仍欲向原
        告借貸金錢，借貸金額提高至85萬元，原告答應，陳金
        瑞即當場簽發本票，簽發本票時，原告要求陳金瑞與被
        告同時擔任發票人，後因陳金瑞簽名之字體過大，以致
        已無空間讓被告在發票人處簽名，因此要求被告於背面
        書寫；被告陳稱願意擔任擔保人，且於背書後，尚稱幸
        好為85萬元，超過85萬元，即無能力。伊認為被告當時
        之意思，應係為民法上之保證，保證票據一定兌現；當
        時雙方之意思，係陳金瑞如無力清償，被告即應清償；
        就伊所知，陳金瑞簽發系爭本票後，即交予被告於背面
        書寫姓名、身分證統一編號、住址，被告再交予陳金瑞
        ，該作法即有保證及擔保之意思等語（參見本院卷第10
        6頁、第107頁、第108頁）。然查：
　　　　①原告於系爭前案一、系爭前案二向本院臺南簡易庭提
          出之書狀，均係由證人楊春能為其撰擬，業據證人楊
          春能於本院言詞辯論時證述屬實（參見本院卷第115
          頁），足見證人楊春能自106年起，即已積極協助原
          告以訴訟方式請求被告給付，則證人楊春能所為之證
          言，能否客觀公正，即非無疑。況且，證人楊春能關
          於被告於當日陳稱願意擔任擔保人之證言，核與後述
          證人陳金瑞於本院言詞辯論時證述之情節，亦有未合
          。是證人楊春能於本院言詞辯論時所為之前揭證言，
          是否確與事實相符，實有可疑，自難遽予採信。
　　　　②退而言之，縱認證人楊春能於本院言詞辯論時所為之
          前揭證言，確與事實相符。然查：
　　　　　自證人楊春能於本院言詞辯論時證述之前揭情節觀
            之，被告既係因系爭本票發票人處已無空間足以簽
            名而應原告之要求於背面簽名，並陳稱願意擔任擔
            保人；而本票背書人之責任，原即係依照本票文義
            擔保付款，此觀諸票據法第39條準用同法第29條第
            1項規定自明，則被告於系爭本票背面背書時，除
            有背書之意思外，是否另有與原告訂立民法上保證
            契約之意思，即非無疑。
　　　　　經本院訊之證人楊春能，被告有無表示願就陳金瑞
            積欠之何項債務，代負履行之責，證人楊春能證稱
            ：並無明示等語（參見本院卷第107頁），則被告
            既未明確表示對於陳金瑞積欠之何項債務，代負履
            行之責，兩造間就保證契約必要之點，即被告於陳
            金瑞不履行何項債務時，由被告代負履行責任，是
            否確已意思表示一致，亦待商榷。
　　　　　經本院質以證人楊春能，票據上既無保證之文字，為何認為被告並非背書，而係保證或擔保，證人楊春能證述：當時伊聽見之意思為擔保，擔保票據兌現等語；再經本院質以是否知悉票據法上之背書、保證、民法上之保證，三者有何不同，證人楊春能證述：背書係承擔債務，且有時效，票據法上之保證與擔保意義相似，民法上之保證，伊不清楚等語（參見本院卷第107頁）。衡之票據法上背書人所負之責任，乃照票據之文義擔保付款，而非承擔債務；票據法之保證，保證人與被保證人，負同一責任，此參諸票據法第39條準用同法第29條第1項，及同法第61條第1項規定自明；且不論票據法上之背書、保證或民法上之保證，請求權均有時效期間，核與證人楊春能證述之前揭內容，均有出入；復酌以證人楊春能證述對於民法上之保證，伊不清楚等語（參見本院卷第108頁），可知證人楊春能並不明瞭民法上之保證契約之意義、內涵及其法律效果，自不能僅憑不明瞭民法上保證契約之意義、內涵及其法律效果之證人楊春能證稱：伊認為被告當時之意思，應係為民法上之保證，保證票據一定兌現；當時雙方之意思，係陳金瑞如無力清償，被告即應清償；就伊所知，陳金瑞簽發系爭本票後，即交予被告於背面書寫姓名、身分證統一編號、住址，被告再交予陳金瑞，該作法即有保證及擔保之意思等語，遽認被告於系爭本票背書時，另有與原告訂立保證契約之意。　　　　　　　　　　　
　　　　　況且，民法上之保證，乃當事人約定，一方於他方
            之債務人不履行債務時，由其代負履行責任之約定
            ，與票據債務各自獨立，如被告確曾就陳金瑞對於
            原告之借貸債務與原告訂立保證契約，被告對於原
            告所負之保證責任，不會因系爭本票是否讓與第三
            人而受影響。然經本院質之證人楊春能，如原告將
            票據轉讓予第三人，依被告當時之意思，是否亦需
            對於第三人負責，證人楊春能證稱：因票據可流通
            ，被告亦應對於第三人負責等語（參見本院卷第10
            8頁）；再經本院詰以如原告將票據轉讓予第三人
            ，被告是否須同時對於票款85萬元及借款85萬元負
            責，證人楊春能證述：如果清償85萬票款，當然即
            無須對於借款85萬元負責等語（參見本院卷第109
            頁），可知依證人楊春能之認知，被告於系爭本票
            背面背書時，願意負擔之責任，與本票背書人所負
            責任較為類似，僅係依照系爭本票文義擔保付款，
            而非願於陳金瑞不履行借貸債務時，代負履行責任
            。益徵不能僅憑證人楊春能前開證言，即謂兩造間
            就保證契約之必要之點業已意思表示一致，保證契
            約業已成立。　　　　　　
　　　  ③從而，自不能僅憑證人楊春能於本院言詞辯論時所為
          之前開證言，即認兩造間曾經訂立保證契約。　
　　　3.證人陳金瑞於本院言詞辯論時證稱：原告要求伊簽發本
        票，並找尋公證人（按：此處所稱之公證人，非指公證
        法上之公證人；依證人陳金瑞之意，應指擔任見證人，
        惟因證人陳金瑞於本院言詞辯論作證時，或使用「公證
        人」，或使用「證人」之用語，以下均依證人陳金瑞之
        陳述而為記載）背書，始願借貸金錢予伊，伊找尋許久
        ，被告始同意擔任證人及背書，被告有向原告陳稱如原
        告借貸金錢予伊，需要於被告面前交付金錢予伊，始能
        認定有效；原告於當日並未陳稱需要伊與被告同時擔任
        發票人，僅係要求被告擔任公證人，伊未聽見被告陳稱
        願意擔任擔保人，原告亦未約定由被告就伊積欠之債務
        代負履行責任；原告當日並未要求被告擔任保證人，僅
        要求被告擔任公證人，伊於本票上簽名後，原告要求被
        告簽名，證明伊向原告借貸85萬元等語（參見本院卷第
        110頁至第112頁）。嗣於原告訴訟代理人質以原告有無
        陳稱因擔心證人陳金瑞無法清償，要求證人陳金瑞找尋
        保證人時，明白證稱：「沒有」等語（參見本院卷第11
        2頁）；於原告訴訟代理人詰以原告有無陳述如證人陳
        金瑞未能清償，被告須為證人陳金瑞清償，證人陳金瑞
        亦明確證述：「沒有」等語（參見本院卷第112頁）。
        均未提及曾經聞見原告與被告約定被告於其不能清償借
        款債務時，由被告代負履行責任等情。是證人陳金瑞於
        本院言詞辯論時之證言，亦不足據為有利原告之認定。
　　　4.參以原告於系爭前案一審理時，在106年11月13日，具
        狀陳稱：「王廷旭在系爭本票背書時，嘗言道：此為擔
        保背書，所擔保者，僅兌付而已，票面金額85萬元乃本
        人能力所能及之範圍云云」等語（參見本院臺南簡易庭
        106年度南簡字第194號卷宗第81頁），陳述被告於背書
        時，陳稱該背書為擔保背書，所擔保者，乃票款之兌付
        之情；於系爭前案二審理時，在109年3月20日，具狀陳
        稱：「被告……於簽署系爭本票之際，曾倡言道：願承當
        訴外人（按：指陳金瑞）之擔保人，擔保系爭本票絕對
        兌現，又言幸好票面金額僅85萬元而已，若超越此金額
        即非能力所能逮云云」等語（參見本院109年度南簡字
        第419號卷宗第7頁至第8頁），陳述被告於背書時，陳
        稱願意擔保系爭本票之兌付等情，已經本院調取系爭前
        案一、系爭前案二卷宗核閱屬實。核與其於本件訴訟中
        陳述：被告當場向原告陳稱願就陳金瑞向原告借貸之金
        錢，負清償責任，如陳金瑞未清償借款，願代陳金瑞清
        償借款等情，均有未合。可見原告之主張前後反覆，益
        徵原告於本件訴訟中所為之主張，尚難採憑。
　　　5.此外，原告復未能舉出其他證據以實其說，原告前揭部
        分之主張，自不足採。　
　㈡原告主張依兩造間訂立之保證契約，請求被告於原告就陳金
    瑞之財產強制執行無效果時，應給付原告73萬9,800元，及
    自104年11月30日起至清償日止，按週年利率5%計算之利息
    ，有無理由？
    1.按主張權利之原告若先不能舉證，以證明自己主張之事實
      為真，縱被告就其抗辯事實不能舉證，或其所舉證據尚有
      疵累，亦應駁回原告之請求（最高法院109年度台上字第5
      29號判決可參）。
　　2.原告主張兩造間曾經訂立之保證契約之事實，既不足採，
      則原告主張依兩造間訂立之保證契約，請求被告給付73萬
      9,800元及法定遲延利息，自屬無據。
六、綜上所述，原告主張依兩造間訂立之保證契約，請求被告於
    原告就陳金瑞之財產強制執行無效果時，給付原告73萬9,80
    0元，及自104年11月30日起至清償日止，按週年利率5%計算
    之利息，為無理由，應予駁回。又原告之訴既經駁回，其假
    執行之聲請亦失所附麗，應併予駁回。
七、本件事證已臻明確，兩造其餘攻擊防禦方法，經本院審酌後
     ，認與判決結果不生影響，無一一論述之必要，併此敘明
    。
八、據上論結，本件原告之訴為無理由，依民事訴訟法第78條，
    判決如主文。
中    華    民    國   109    年    11    月    18    日
                  民事第一庭  法  官  伍逸康
以上正本係照原本作成。　　　　　　　　　
如不服本判決，應於送達後20日內，向本院提出上訴狀並表明上
訴理由，如於本判決宣示後送達前提起上訴者，應於判決送達後
10日內補提上訴理由書（附繕本）。 　　　
中　　華　　民　　國　　109 　年　　11　　月　　18　　日
　　　　　　　　　　　　　　　書記官  康紀媛
附表：
編號 發票日 票面金額 到期日 票據號碼  1 104年7月29日 850,000元 104年11月30日 TH507753